【裁判字號】    92,上易,260
【裁判日期】    920319
【裁判案由】    違反律師法等
【裁判全文】
臺灣高等法院高雄分院刑事判決          九十二年度上易字第二六號
    上  訴  人
    即  被  告  丙○○
右上訴人因違反律師法等案件，不服臺灣屏東地方法院九十一年度易字第一０四四號
中華民國九十二年一月二十一日第一審判決（起訴案號：臺灣屏東地方法院檢察署九
十一年度偵字第四九二八號）及移
如左：
    主  文
原判決關於侵占暨定執行刑部分撤銷。
丙○○從事業務之人，而侵占對於業務上所持有之物，處有期徒刑拾月。
其他上訴駁回。
上開撤銷改判所處有期徒刑拾月與上訴駁回部分所處有期徒刑柒月，應執行有期徒刑
壹年肆月。
    事  實
一、丙○○並未取得律師及代書執照，竟在台灣屏東地方法院檢察署對面之屏東市○○路一五八之一號開設立人法律代書事務所，自稱所長，接受委任從事代書及律
    師相關業務，為從事業務之人。緣民國九十一年四月二日，有丁○○、戊○○兄
    弟因另案被告潘加賜過失致死案（死者為戊○○兄弟之母柳銀）損害賠償和解事
    件，至上揭立人法律代書事務所，委任丙○○處理假扣押之事，並於同年月三日
    ，由丁○○兄弟再委任丙○○與潘加賜以全部現金新台幣（下同）一百萬元始可
    達成和解。
（一）九十一年五月間，丙○○與潘加賜達成以一百萬元和解之協議，惟潘加賜僅能
      支付四十萬元之現金，餘六十萬元欲以分期之方式付款，詎丙○○於九十一年
      五月二十七日收受四十萬元之款項後，不將上情告知丁○○兄弟，竟意圖為自
      己不法之所有，變易持有為所有之意思，將該業務上所持有他人之四十萬元之
      款項侵占入己，直至台灣屏東地方法院九十一年度交訴字第一九號於同年七月
      九日判決潘加賜緩刑參年，戊○○兄弟收受判決書，核閱內容提及和解之事，
      心生疑竇，以電話詢問丙○○，丙○○尚佯稱不清楚要查查看云云虛應，迨九
      十年八月七日戊○○應傳至台灣屏東地法方院檢察署時，經檢察官提示和解書
      ，戊○○等方知丙○○已收受四十萬元和解款項。
（二）丙○○明知未取得律師資格，不得辦理訴訟事件，亦非依法令執行業務，在上
      開立人法律代書事務所，因前揭丁○○兄弟認其等尚未與潘加賜和解，欲請求
      上訴，乃丙○○竟意圖營利，於九十一年七月間接受丁○○之委任，於九十一
      年七月二十九日繕撰告訴人戊○○聲請檢察官上訴狀，並向台灣屏東地方法院
      提出轉送台灣屏東地方法院檢察署，而辦理刑事訴訟事件，並收受報酬三萬元
      ，嗣經台灣屏東地方法院檢察署檢察官查知上情。
二、案經台灣屏東地方法院檢察署檢察官簽分偵查起訴。
    理  由
一、訊據被告丙○○矢口否認有何侵占、違反律師法犯行，就事實欄一（一）部分辯
    稱，大約五月二十七日時，由我和潘加賜協調後，他同意用一百萬元和戊○○兄
    弟和解。在五月二十七日前，我因為已經有和潘加賜進行協調，所以有先告訴戊○○兄弟，就算潘加賜同意一百萬元，但也沒辦法一次付清，潘加賜說他可能只
    有辦法先付四、五十萬，戊○○兄弟他們說這樣他們不和解，他們要一次付清，
    但約在五月十幾號時潘加賜說他可先付四十萬，並說他只要在七日內可把餘款付
    清，我想先把四十萬收下代管，等餘款交給我後，我再把全部一百萬交給戊○○
    兄弟，嗣五月二十七日後隔二、三甲，戊○○兄弟到我辦公室，我有告訴他我已
    於五月二十七日先收四十萬，他們執意要一百萬才和解，他們說四十萬他們不要
    收，一定要一百萬，所以我只好幫他們代管，當甲我要先將四十萬給他們，但他
    們不收。就事實欄一（二）部分則辯稱：因戊○○兄弟不服，要上訴，我就告訴
    他們，上訴高等法院要請律師出庭，要三萬元，我就先收他們三萬元，我再去請
    律師，而且我有說我怕上訴期間超過，所以就先幫他們寫未附上訴理由之上訴狀
    云云。經查：
（一）就事實欄一（一）部分，被告未取得律師及代書資格，在上開處所設立立人法
      律代書事務所，並任所長，接受委任辦理律師及代書相關業務，為其所供承，
      並有名片一張在卷可證（請上字第九頁），自係從事業務之人，其接受戊○○
      、丁○○委任辦理假扣押事件及和解有委任契約書在卷可憑（九十一年他字第
      四０八號第十一、十二頁）復據證人潘加賜證述甚詳，證人戊○○、潘傳察官
      偵訊、原法院及本院審理中證稱：伊等收到原法院九十一年度交訴字第一九號
      判決書後，質諸被告丙○○何以判決書載明已與潘加賜和解一節，被告丙○○
      猶答稱伊不清楚，且嗣至伊等給付事實欄一（二）之費用三萬元時，被告丙○○仍未告知已收受四十萬和解款項之事，迨至九十年八月七日戊○○至台灣屏
      東地法方院檢察署經檢察官提示和解書，伊等方知悉等語（九十一年度他字第
      四○八號卷第八、九頁，原法院卷第三十六、三十八頁、本院九十二年三月四
      日筆錄），則被告自九十一年五月二十七日收受四十萬之款項後，迨至證人戊○○兄弟收受原法院九十一年度交訴字第一九號判決書後，長達近二個月之時
      間，被告竟未將已收受四十萬元和解金之事告知戊○○兄弟，甚於戊○○兄弟
      質諸被告丙○○時，被告丙○○猶向戊○○等佯稱伊不清楚云云，足見被告丙○○主觀上具不法所有之意圖甚明。此外，並有收據一紙（原法院九十一年交
      訴字第一九號卷倒數第三頁）在卷可稽。
（二）就事實欄一（二）部分，業據證人戊○○、丁○○兄弟於檢察官偵訊、原法院
      及本院審理中證述甚詳（同上他卷第八、九頁，原法院卷第三十六頁，本院九
      十二年三月四日筆錄），被告丙○○因違反律師法等案件甫經本院以九十年度
      上訴字第三八號判處有期徒刑一年二月，此有判決書一份在卷可稽，乃被告丙○○明知未取得律師資格，不得辦理訴訟事件，亦非依法令執行業務，竟意圖
      營利，接受丁○○之委任，繕撰告訴人戊○○聲請檢察官上訴狀，辦理訴訟事
      件，被告丙○○具違反律師法之主觀犯意至臻明確。此外，並有聲明上訴狀一
      紙在卷可稽（請上卷第二頁）。
（三）綜上所述，被告丙○○所辯顯不足採，事證明確，被告犯行堪以認定。
二、核被告丙○○其所為，係犯刑法三百三十六條第二項之業務侵占罪及律師法第四
    十八條第一項之無律師資格意圖營利而辦理訴訟事件罪。被告所犯上開二罪名間
    ，犯意各別，行為互殊，所犯構成要件不同，應依數罪併罰之。又本件被告係從
    事業務之人，侵占業務上持有他人之物，應係犯刑法之業務侵占罪，公訴人指被
    告此部分係犯普通侵占罪，容有誤會，起訴法條應予變更。
三、原審就被告違反律師法部分，以被告罪證明確，引用律師法第四十八條第一項，
    並審酌被告素行不佳，此有臺灣高等法院被告全國全案紀錄表在卷可按，智識程
    度、利用一般人法律知識不足，犯後否認犯罪，惟已將酬金返還等一切情狀，量
    處有期徒刑柒月，認事用法、均無不合，被告上訴意旨否認犯罪，為無理由，應
    予駁回。
四、原審就被告侵占部分予以論罪科刑，原非無見，惟查被告係犯業務侵佔罪，原審
    認係犯普通侵佔罪，即有未合。被告上訴意旨否認犯罪，雖無理由，然原判決既
    有上開可議之處，自屬無可維持，仍應由本院將原判決此部分暨定執行刑部分予
    以撤銷改判。爰審酌被告犯罪之動機、目的、手段、所生危害、犯後否認犯罪，
    惟已將所侵占之財物返還被害人等一切情狀，量處如主文所示之刑，並與上訴駁
    回部分定其應執行刑。
五、公訴意旨另以：
（一）九十一年四月三日及十二日，戊○○、丁○○兄弟誤認被告丙○○為律師，即
      委任其全權處理假扣押之事，丙○○並出示律師存執單為憑，約定代價為新臺
      幣（下同）五萬元。因認被告丙○○此部分亦涉犯律師法第四十八條第一項之
      無律師資格意圖營利而辦理訴訟事件罪嫌。按律師法第四十八條所謂訴訟事件
      ，係指民事、刑事及行政訴訟事件，而假扣押事件僅為保全程序，非屬訴訟事
      件，是被告丙○○此部分所為顯與律師法第四十八條之構成要件有間，原應就
      此部分無被告丙○○無罪諭知，惟此部分與前開論罪科刑違反律師法部分有裁
      判上一罪關係，爰不另為無罪之諭知。
（二）九十一年間某月戊○○兄弟委任丙○○處理另案被告潘加賜過失致死案和解之
      事，約定取得一百萬元方願和解，詎丙○○竟意圖為自己不法之利益及損害戊○○兄弟本人之利益，私下以四十萬元與潘加賜達成和解，因認被告丙○○此
 部分涉犯刑法第三百四十二條第一項背信罪嫌。按背信罪之成立，以處理他人
      事務之人，有圖自己或第三人得不法利益，或圖加損害於本人之意思，而故為
      違背其任務之行為為要件，如僅因處理事務怠於注意，致其事務生不良之影響
      ，則為處理事務之過失問題，既非故意為違背任務之行為，自不負若何罪責，
      最高法院二十二年上字第三五三七號判例參照。是刑法第三百四十二條第一項
      之背信罪，須為他人處理事物之人，主觀上有為自己或第三人之不法利益、或
      損害本人利益之意圖，而為違背其任務之行為，致客觀上有致生損害於本人之
      財產或其他利益之事實發生，為構成要件。經查證人潘加賜於原法院證稱：「
      我被假扣押後，丙○○陸續有來找我談和解，說是丁○○他們委任他來談，後
      來我同意用一百萬和對方和解，我告訴他我先以四十萬給他，六十萬用分期的
      方式，被告收下四十萬並說他要回去問丁○○他們六十萬可否用分期，後來，
      我有打電話給丙○○，他說對方要一百萬才要和解」等語，參以被告丙○○所
      開立予潘加賜之收據上亦載明：「茲收潘加賜部份九十一年度裁全字第一三四
      八號和解金額新台幣肆拾萬元，餘款暫按陸拾萬元正。餘數日後再言談後付款
      程（誤寫為呈）序」等語，足見被告丙○○並無以四十萬元與潘加賜達成和解
      之情，被告丙○○初僅係便宜行事暫將部分款項予以收受（惟嗣起侵占之犯意
      如前所述），尚未違丁○○等委任之本旨，自難執此遽認被告丙○○有故為違
      背其任務之行為，是原應就此部分為被告丙○○無罪諭知，惟公訴人認此部分
      與前開論罪科刑侵占部分有裁判上一罪關係，爰不另為無罪之諭知，附此敘明
      。
六、台灣屏東地方法院檢察署檢察官移送併辦意旨略以：被告丙○○於九十年十月十
    三日，在前揭立人法律事務所，以三千元之報酬，接受乙○○之委任，代乙○○
    向黃道正請求子女扶養費五十至六十萬元，丙○○明知乙○○與黃道正為對立之
    當事人，竟意圖損害乙○○之利益，又接受黃道正之委託，收下黃道正交付之五
    十萬元，並代表黃道正處理其與乙○○間子女扶養費事宜，而丙○○未謀求乙○○之利益，為乙○○爭取五十萬元，且隱暪自黃道正處取得五十萬元之事實，僅
    於九十年十一月二十一日交付乙○○二十五萬元，足生損害於乙○○財產，因認
    被告丙○○此部分亦涉犯刑法第三百四十二條第一項背信罪嫌。惟查被告被訴前
    揭理由欄三（二）背信部分本院認無從認定被告丙○○確有背信犯行已如前述，
    再移送併辦之背信部分與前揭論罪科刑事實欄一（一）侵占罪之構成要件，兩不
    相同，即不能依連續犯論，兩罪又無方法結果之牽連關係，自亦非起訴效力之所
    及，本院自無從就此移送併辦之背信部分併予審判，應退回由檢察官另行偵查。
七、被告丙○○明知前揭受委任處理假扣押事件僅需提存二十萬元供擔保，竟於九十
    一年四月十二日意圖為自已不法之所有，向丁○○詐稱須六十萬元提存法院供擔
    保，致使丁○○陷於錯誤，交付六十萬元予被告丙○○等情，業據丁○○指證在
    卷，此部分被告丙○○另涉犯刑法第三百三十九條第一項詐取財罪嫌，亦應由檢
    察官另行偵查，併此敘明。
據上論斷，應依刑事訴訟法第三百六十八條、第三百六十九條第一項、第三百六十四
條、第二百九十九條第一項前段、第三百條，刑法第三百三十六條第二項、第五十一
條第五款，罰金罰鍰提高標準條例第一條前段，判決如主文。
本案經檢察官王登榮到庭執行職務。
中    華    民    國     九十二     年       三       月       十九     日
                              臺灣高等法院高雄分院刑事第九庭
                                  審判長法官  張明松
                                        法官  任森銓
                                        法官  張盛喜
右正本證明與原本無異。
不得上訴。
                                      書記官  許信宗
中    華    民    國     九十二     年       三       月    二十一      日
附錄本判決論罪之法條：
刑法第三百三十六條第二項：
對於業務上所持有之物，犯前條第一項之罪者，處六月以上五年以下有期徒刑，得併
科三千元以下罰金。
                                                                        Ｆ


司法院資訊處製作；財團法人民間司法改革基金會備份。
